【裁判字號】    90,判,1754
【裁判日期】    901004
【裁判案由】    有關稅捐事務
【裁判全文】
最  高  行  政  法  院  判  決                    九十年度判字第一七五四號
    原      告  甲○○
    被      告  財政部臺北市國稅局
    代  表  人  張盛和
右當事人間因有關稅捐事務事件，原告不服行政院中華民國八十九年一月十七日台八
九訴字第○一五八五號再訴願決定，提起行政訴訟。本院判決如左：
    主  文
再訴願決定、訴願決定及原處分均撤銷。
訴訟費用由被告負擔。
    事  實
緣原告民國八十一年度綜合所得稅結算申報，被告以其取自群暉興業股份有限公司（
以下簡稱群暉公司）以八十年度出售非屬資本財之土地利得，於八十一年度轉增資配
股一三二、○○○股，漏未申報，乃按每股面額新臺幣（下同）十元，核定原告營利
所得一、三二○、○○○元，併課其當年度綜合所得稅，並就其所漏稅額五二八、○
二三元處○．五倍罰鍰計二六四、○○○元（計至百元止）。原告不服，申經復查結
果，未准變更，提起訴願、再訴願，遞遭決定駁回，遂提起行政訴訟。茲摘兩造訴
辯意旨如次：
原告起訴意旨及補充理由略謂：查群暉公司八十一年間以非屬經常營業項目之出售土
地溢價收入資本公積撥充股本，既經經濟部依法批准並換領公司執照，亦經臺北市政
府核准並換頒營利事業登記證，群暉公司憑政府頒發證照所印製配發予各股東之增資
股票，其背面明顯依財政部規定註記有：「一、本股票係以資本公積轉增資發行，依
規定免予計入當年度所得，課徵所得稅。二、取得股票之股東，於該項股票轉讓或贈
與或因原取得該項股票之股東死亡作為遺產分配時，應按全部轉讓價格、贈與或遺產
分配時之時價，作為轉讓、贈與或遺產分配年度原取得股東之財產交易所得申報課徵
所得稅。三、本股票取得日期為八十一年三月十二日。」按原告係一個人股東，並未
參與公司經營，於斯等情況下，除信賴群暉公司之帳務處理、會計師之查核簽證、經
濟部與臺北市政府之審核批准暨群暉公司遵照財政部規定所為在股票背面之註記與國
泰信託公司之查驗簽證外，如何能知曉取得群暉公司以相關資本公積撥充股本配發之
股票，股東需要列入申報繳納八十一年度綜合所得稅？易言之，原告遵照群暉公司指
示（股票背面記載文義）於八十一年度取得系爭以資本公積配發之股票時免辦申報繳
稅，絲毫沒有任何過失，設若易地而處，相信縱稅務人員為群暉公司個人股東時亦將
如此，依司法院釋字第二七五號解釋，實不得科罰，縱需補計綜合所得，亦應先通知
群暉公司收回原發股票，註銷反面之註記，另行印製合適之股票並補發（免）扣繳憑
單予各股東據以辦理申報繳稅，方屬正辦。茲群暉公司就資本公積轉增資配股未辦扣
繳問題提起行政救濟，已獲行政院再訴願決定將原決定及原處分均撤銷，顯然被告於
辦理系爭相關案件時並未盡法律上應盡之義務。近群暉公司另一股東就相關問題起訴
案已獲鈞院八十九年度判字第二四四七號判決，將再訴願決定、訴願決定及原處分關
於漏報取自群暉公司之營利所得所處罰鍰部分撤銷。原告與上陳案件之情形相同，本
身毫無任何過失，怎堪冤受罰鍰處分？綜上所述，被告科處原告罰鍰乙節，不僅違反
司法院釋字第二七五號解釋，亦與行政責任分攤、人民合理信賴政府（經濟部及財政
部）、政府指定之機構及專家（股票簽證機構及會計師）原則不符，而對系爭案件發
生根源之群暉公司未辦扣繳之處分程序亦有瑕疵，爰請判決撤銷再訴願決定、訴願決
定及原處分等語。
被告答辯意旨略謂：一、按「納稅義務人已依本法規定辦理結算申報，但對依本法規
定應申報課稅之所得額有漏報或短報情事者，處以所漏稅額兩倍以下之罰鍰。」為所
得稅法第一百十條第一項所明定。又「營利事業出售土地之交易所得，依所得稅法第
四條第十六款規定，免納所得稅，惟該項盈餘分配予股東時，依同法第十四條第一項
第一類規定，屬營利所得，應由股東合併各類所得申報繳納綜合所得稅。說明：二、
查所得稅法第四條第十六款規定，營利事業出售土地免納所得稅，惟營利事業將該項
盈餘分配予股東，同法並無股東得免納所得稅之規定，且營利事業之股東所分配之盈
餘，依同法施行細則第十一條規定，係按公司申報所得額時，所開具股東姓名、住址
及已付或應付之盈餘數額核定之。至營利事業之盈餘，其構成內容，及是否徵免營利
事業所得稅，在所不問。」為財政部七十五年十二月八日台財稅第七五一八三五七號
函（參閱八十七年版所得稅法令彙編第一三一頁）所明釋。二、查原告為群暉公司股
東，群暉公司於八十一年間利用八十年度出售土地利益中提撥一九八、○○○、○○
○元轉增資發行新股，嗣經被告原核定查獲該公司以出售非固定資產之土地交易增益
轉增資，核屬未分配盈餘轉增資，應依法辦理扣（免）繳憑單申報，乃責令公司補報
，該公司未依限補報，被告遂依原告獲配股票一三二、○○○股按每股面額十元，核
定系爭營利所得一、三二○、○○○元，併課原告當年度綜合所得稅。又原告當年度
短漏報本人營利所得計一、三二○、○○○元，短漏稅額五二八、○二三元，是原處
分依據前揭法條規定，按漏稅額處罰鍰二六四、○○○元。三、原告不服，主張群暉
公司出售土地之溢價收入非屬營業結果所產生之權益，應列入資本公積，依財政部八
十一年五月二十九日台財稅字第八一○一四○○一一號函釋，股東取得公司利用資本
公積轉增資配股，無須計入增資年度之綜合所得總額且群暉公司已就其利用資本公積
轉增資配股未填報免扣繳憑單事件提起行政救濟，本件請俟該案行政救濟確定再為復
查決定云云。查群暉公司原名群暉投資企業股份有限公司，經經濟部商業司八十年十
月核准變更為群暉公司，及於八十一年五月十九日以（八十一）商一○八九二一一號
函核准，變更為買賣業。該公司於七十七年六月二十二日購買楊梅鎮○○○段一四五
之十地號土地，為北部區域計畫之一般農業區，分別編為甲種建築用地（僅能供建造
工廠），丁種建築用地（鄉村住宅）、林業用地及農牧用地。而群暉投資公司登記營
業項目為投資業，是上述土地應不能供作營業辦公廳舍使用（非資本財），且該等土
地自購入至出售，始終未供建廠用，核屬商品財性質，合先陳明。又原告主張系爭土
地，於七十七年購入時即已依營利事業所得稅查核準則規定，將相關利息支出資本化
，並視為備用固定資產列報乙節，按依一般會計原理原則，得列報為固定資產項下者
，係指「目前」供營業上長期使用之廠房及設備資產（如房屋、機器、辦公設備等）
，倘土地購入係供將來使用或出售者，則不得列為固定資產，應列為投資或存貨；而
不論投資或存貨，均係以獲取財務上或營業上利益為目的，應為商品財性質。又作投
資用土地，其利息支出亦得視情況予以資本化，系爭土地自購入時即未供營業上長期
使用，即不符固定資產定義，是群暉公司將系爭土地歸列固定資產，即有未合。而依
原告所提供資料，尚難勾稽系爭土地利息資本化之事實，且系爭土地已如前述，應不
得列入固定資產項下，尚不得以其自行資本化，就據以推翻商品財之性質，故該土地
出售溢價收入，應列入公司未分配盈餘，殆無疑義。原核定依原告獲配股票股利計一
、三二○、○○○元併課原告當年度綜合所得稅，並無不合，原告當年度短漏報營利
所得計一、三二○、○○○元，短漏稅額計五二八、○二三元，是原處分依據前揭法
條規定，按漏稅額處罰鍰二六四、○○○元，尚無不合，復查決定予以維持，亦無違
誤。四、相同案情甲○○八十一年度綜合所得稅行政訴訟案，大院文號為八十九年一
月十二日八九院曜審二股八八訴○五五○○字第○一一七九號。綜上論述：原處分及
所為復查、訴願、再訴願決定並無違誤，請將原告訴駁回等語。
    理  由
本件原告八十一年度綜合所得稅結算申報，被告以其取自群暉公司以八十年度出售非
屬資本財之土地利得，於八十一年度轉增資配股一三二、○○○股，漏未申報，乃按
每股面額十元，核定原告營利所得一、三二○、○○○元，併課其當年度綜合所得稅
，並就其所漏稅額五二八、○二三元處○．五倍罰鍰計二六四、○○○元。原告對上
開罰鍰不服，主張系爭營利所得一、三二○、○○○元係屬資本公積轉增資配股，依
財政部八十一年五月二十九日台財稅第八一○一四○○一一號函釋規定應無須填報扣
繳憑單，且於取得時免計入當年度所得課徵所得稅（本稅部分，業經本院九十年度判
字第八七三號判決駁回）及罰鍰部分應予免罰，申經復查結果，未准變更，提起訴願
、再訴願，遞遭決定駁回，固非全然無見。惟按人民違反法律上之義務而應受行政罰
之行為，法律無特別規定時，雖不以出於故意為必要，仍須以過失為其責任條件，觀
諸司法院釋字第二七五號解釋自明。經查原告訴稱群暉公司八十一年間，以非屬經常
營業項目之出售土地溢價收入資本公積撥充股本，既經經濟部依法批准並換領公司執
照，亦經臺北市政府核准並換頒營利事業登記證，群暉公司憑政府頒發證照所印製配
發予各股東之增資股票，其背面明顯依財政部規定註記有：「一、本股票係以資本公
積轉增資發行，依規定免予計入當年度所得，課徵所得稅。二、取得股票之股東，於
該項股票轉讓或贈與或因原取得該項股票之股東死亡作為遺產分配時，應按全部轉讓
價格、贈與或遺產分配時之時價，作為轉讓、贈與或遺產分配年度原取得股東之財產
交易所得申報課徵所得稅。三、本股票取得日期為八十一年三月十二日。」按原告係
一個人股東，並未參與公司經營，於斯等情況下，除信賴群暉公司之帳務處理、會計
師之查核簽證、經濟部與臺北市政府之審核批准暨群暉公司遵照財政部規定所為在股
票背面之註記與國泰信託公司之查驗簽證外，如何能知曉取得群暉公司以相關資本公
積撥充股本配發之股票，股東需要列入申報繳納八十一年度綜合所得稅等語，有群暉
公司增資股股票影本背面之註記附卷可稽。原告主張因信賴該股票之註記，不知該資
本公積之內容為何，自無法探究是否符合稅法規定，其漏未申報該轉增資配股之營利
所得，並無過失乙節，尚堪採信。揆諸前揭司法院解釋，被告予以處罰，自有違誤。
一再訴願決定未予糾正，均有未洽。原告執以指摘，非無理由，應由本院將一再訴願
決定及原處分（復查決定）均撤銷，以符法制。
據上論結，本件原告之訴為有理由，爰依行政訴訟法施行法第二條、行政訴訟法第九
十八條第三項前段，判決如主文。
中    華    民    國      九十      年      十        月      四        日
                    最 高 行 政 法 院  第 五 庭
                                審 判 長 法  官      廖  政  雄
                                         法  官      趙  永  康
                                         法  官      林  清  祥
                                         法  官      鍾  耀  光
                                         法  官      姜  仁  脩
右  正  本  證  明  與  原  本  無  異
                                         法院書記官  蘇  金  全
中    華    民    國      九十      年      十        月      五        日


司法院資訊處製作；財團法人民間司法改革基金會備份。
